---
title: "Analisis exploratorio y componentes de una serie temporal"
author: "José Burgos"
date: "2024-02-24"
output:
  beamer_presentation:
    theme: "CambridgeUS"
    colortheme: "whale"
    fonttheme: "professionalfonts"
    slide_level: 2
---

```{r setup, include=FALSE}
knitr::opts_chunk$set(echo = FALSE, message = FALSE, warning = FALSE)

library(readxl)
library(tidyverse)
library(ggthemes)
# Cargar datos
imae <- read_excel("../Recursos/datos/imae_ready.xlsx") |> 
  mutate(fecha = as.Date(fecha))
```

## Series de tiempo

\textcolor{red}{Este es un subtítulo en rojo.}

Los datos de series de tiempo consisten en observaciones de una variable o varias variables a lo largo del tiempo. (wooldridge, 2010)

### Caracteristicas de datos de series de tiempo

-   Frecuencia o periodicidad
-   Estacionalidad
-   Tendencia
-   Ciclos
-   Ruido

## Frecuencia o periodicidad

Frecuencia son la cantidad de veces que se toman las observaciones en un periodo de tiempo. Por ejemplo, el PIB se mide de forma anual, trimestral o mensual.

-   Anual (*PIB, inflación*)
-   Trimestral (*PIB*)
-   Mensual (*IMAE*)
-   Semanal (*Precios de acciones*)
-   Diaria (*Tipo de cambio*)

## Estacionalidad

La estacionalidad son los patrones que se repiten en un periodo de tiempo fijo. Por ejemplo, el consumo de energía eléctrica es mayor en verano que en invierno.

```{r, fig.align='center', fig.width=6, fig.height=3}
imae |> 
  mutate(fecha = as.Date(fecha)) |> 
  filter(fecha >= "2010-01-01" & fecha <= "2020-01-01") |> 
  ggplot(aes(x = fecha, y = indice_original)) + 
  geom_line(color = "blue") + 
  labs(title = "Índice Mensual de Actividad Económica",
       subtitle = "República Dominicana",
       x = "Periodo", y = "Índice Original", 
       caption = "Fuente: BCRD")

```

## Tendencia

La tendencia se refiere a la dirección general en la que se mueve una serie de tiempo. Por ejemplo, el PIB tiende a crecer a lo largo del tiempo.

## Ciclos

Los ciclos se refieren a fluctuaciones que se repiten en un periodo de tiempo mayor al de la estacionalidad. Por ejemplo, el ciclo económico.

## Ruido

El ruido se refiere a las fluctuaciones aleatorias que no pueden ser explicadas por la estacionalidad, la tendencia o los ciclos.

### Ejemplos de una serie de tiempo

-   PIB
-   Inflación
-   Tipo de cambio
-   Precios de acciones
-   Precios de bonos

## Análisis exploratorio de series de tiempo

Gráficos de series de tiempo

```{r, fig.align='center', fig.width=4, fig.height=2.5}
plot_imae <- imae |>
  ggplot(aes(x = fecha, y = indice_original)) +
  geom_line(color = "blue") +
  labs(title = "Índice Mensual de Actividad Económica",
       subtitle = "República Dominicana",
       x = "Periodo", y = "", 
       caption = "Fuente: BCRD") +
  scale_x_date(labels = scales::date_format("%b %y"), date_breaks = "3 year") + 
  theme_minimal() +
  theme(text = element_text(size = 8))

plot_imae

```
